最高法院刑事判決
                                   111年度台上字第4173號
上  訴  人  李智杰                    


上列上訴人因違反毒品危害防制條例等罪案件，不服臺灣高等法
院臺南分院中華民國111年6月14日第二審判決（111年度上訴字
第129、130號，起訴案號：臺灣嘉義地方檢察署109年度偵字第5
792、5867號，追加起訴案號：同署109年度偵字第6080、8936號
），提起上訴，本院判決如下：
    主  文
上訴駁回。
    理  由
一、按刑事訴訟法第377條規定，上訴於第三審法院，非以判決
    違背法令為理由，不得為之。是提起第三審上訴，應以原判
    決違背法令為理由，係屬法定要件。如果上訴理由書狀並未
    依據卷內訴訟資料，具體指摘原判決不適用何種法則或如何
    適用不當，或所指摘原判決違法情事，顯與法律規定得為第
    三審上訴理由之違法情形，不相適合時，均應認其上訴為違
    背法律上之程式，予以駁回。
二、本件原審審理結果，認為上訴人李智杰有原判決事實欄一、
    二所載之販賣第三級、第四級毒品之犯行，因而維持第一審
    適用行為時毒品危害防制條例（下稱毒品條例）第4條第3項
    、同條第6項、第3項，及修正後毒品條例第17條第2項、刑
    法第25條第2項規定，論處上訴人共同犯販賣第三級毒品既
    遂（2罪）及未遂罪刑（分別想像競合犯行為時毒品條例第4
    條第4項之販賣第四級毒品罪，及同條例第4條第6項、第4項
    之販賣第四級毒品未遂罪；既遂部分各處有期徒刑7年2月，
    未遂部分處有期徒刑1年9月）及依法宣告沒收之判決，駁回
    上訴人關於此部分在第二審上訴（所犯妨害公務罪部分，上
    訴人提起第二審上訴後又撤回上訴，已告確定；被訴販賣第
    三級、第四級毒品予許哲維部分，維持第一審諭知無罪判決
    ，駁回檢察官關於此部分之第二審上訴後，亦已確定）。從
    形式上觀察，並無判決違法情形存在。
三、上訴意旨略稱：
  ㈠莊陳家豪指認上訴人之程序有諸多瑕疵，原審就此未調查、
    說明，逕援為論罪之依據，有調查職責未盡及判決不備理由
    之違法。亦即莊陳家豪雖指認上訴人係與其交易毒品之賣家
    ，但卷內存在：莊陳家豪不認識上訴人、買賣雙方未正面對
    談之迅速接觸，以及交易後近2月始指認等侷限性情況。且
    莊陳家豪於民國109年（以下所載日期、時間若未特別註記
    ，均同）8月25日19時37分指認時所描述目擊之情境為：6月
    初及隔7天後，先後向上訴人購買2次；記憶印象很清楚，非
    常明確。但其卻於1小時後之警詢時改稱係於7月3日、4日購
    買毒品等語，足見記憶根本不清楚。莊陳家豪於警詢時變更
    陳述之轉折為何？因其改口後之說詞合於相關通訊內容，實
    有出於警方引導、暗示、誤導之合理懷疑。若莊陳家豪之指
    認可信，則販賣之時間應為6月間而非本件起訴之範圍，豈
    可張冠李戴「指認對象＝本件被告」？豈能一方面採信莊陳
    家豪之指認，另方面又無視其指述之事實與起訴事實不合。
  ㈡依莊陳家豪之第1次警詢筆錄，可知其係於該次警詢期間為上
    開指認。原審未勘驗該次警詢之影音，亦未就指認之環境、
    如何可以排除誘導、暗示，以及供指認之照片是否適當等，
    訊問員警；徒以一紙指認表，逕謂「莊陳家豪指認無疑」。
    顯然未釐清事實即認指認為合法。原判決就以上各情未置一
    詞，亦未就相關證據綜合判斷，自有調查未盡及理由不備之
    違法。
  ㈢透過勘驗卷內之「微信」對話語音檔（下稱語音對話或語音
    檔），可認莊陳家豪關於上訴人係使用「微信」與其交易毒
    品之指述，並非實在。原審未依法勘驗並予評價，亦未交代
    語音檔對話之一方並非上訴人或尚有合理懷疑之理由，同有
    調查未盡及判決不備理由之違法。亦即，語音檔與上訴人之
    聲音甚有差異，賣家應另有其人。原審當庭播放語音檔，卻
    未載明「法官感官知覺辨識後認定情形」等勘驗結論；針對
    勘驗足可辨認非上訴人聲音之結果，可以彈劾莊陳家豪陳述
    之真實性，何以不採，原審置而不論，違法甚明。
  ㈣原審不問指認之合法性，無視賣家另有其人之跡象，及莊陳
    家豪之指認及陳述係重疊性之證據，先組裝莊陳家豪之指認
    及陳述，認為上訴人為交易之賣方；復謂上訴人既係交易之
    一方則語音檔是否出於上訴人即非重點。顯未綜合卷內證據
    ，為合理之判斷，而割裂觀察事證，違反論理法則。
  ㈤販賣未遂部分，有刑法第59條之適用。蓋警方係以釣魚方式
    查獲本案。然觀其經過，可知警方係依自己之計劃，掌控節
    奏，主導進度，並無因急迫而不能使用微型攝影機或行車記
    錄器情形；上訴人並於獲案後即就此聲請調查。詎檢察官及
    法官竟聽信警方之說法，認事發緊急、未及開啟。足見本件
    並非「釣魚」辦案之常態，致上訴人不能使用有利於己之證
    據資料，顯有可憫，原審未斟酌適用，於法未合。
四、惟查：
  ㈠原審認定上訴人與綽號「侯哥」之男子共同基於販賣第三級
    、第四級毒品以營利之犯意聯絡，由「侯哥」於通訊軟體「
    微信」上，以「優勝美地營業中」名義，發送販賣毒品之訊
    息，並事先將一定數量之毒品交付上訴人，由欲購買毒品者
    與上訴人聯繫，再由上訴人出面交易進而將交易所得交付「
    侯哥」；其後，莊陳家豪接收上開訊息後，即以「微信」與
    上訴人聯絡，進而於7月3日、4日向上訴人購買內含第三級
    毒品「4-甲基甲基卡西酮」、「3,4-亞甲基雙氧苯基乙基胺
    丁酮」，及第四級毒品「硝西泮」等成分之咖啡包等事實，
    係以上訴人雖否認販賣前述毒品予莊陳家豪，然其坦承「侯
    哥」於「微信」發送販賣毒品之訊息，並事先將一定數量之
    毒品交付上訴人，由欲購買毒品之人與上訴人聯繫，再由上
    訴人出面交易，並將交易所得交付「侯哥」，以及上訴人曾
    販賣毒品（咖啡包）9至10次等事實；經審酌莊陳家豪之指
    述、指認犯罪嫌疑人紀錄表（下稱指認表）、語音對話，併
    同扣案之毒品及其鑑定書等證據資料後，認為莊陳家豪之指
    述可以採信。並無僅以莊陳家豪之陳述或其指認作為認定事
    實唯一依據之情形。又前述語音檔經送法務部調查局鑑定結
    果，雖無從辨別是否為上訴人（本院按：因可供比對之清晰
    字音數均不足40個，不符合聲紋鑑定條件，見111年度上訴
    字第129號卷第181頁），然對話雙方何以係莊陳家豪與上訴
    人，已經原判決詳予說明（見原判決第5至9頁）。亦即前述
    語音檔係上訴人獲案後，警方從扣押、解鎖自上訴人使用之
    手機中所得，上訴人且坦承7月3日、4日均由其使用，而與
    莊陳家豪之陳述相符，並有對話截圖可以佐證。核其論斷，
    並無上訴意旨所指理由不備或違反論理法則情形。且上訴人
    坦承其於案發前交易成功多次，均使用扣案之手機聯繫；並
    稱：已持有該手機1個月以上，並未將手機供他人使用（見1
    09年度偵聲字第76號卷第12頁訊問筆錄、嘉義縣警察局水上
    分局嘉水警字第0000000000號卷第2、3頁警詢筆錄）。足見
    原審之認定並非無據。又原判決認上訴人於7月3、4日販賣
    毒品（咖啡包）予莊陳家豪，另於7月5日經警方以「釣魚」
    方式查獲上訴人販賣毒品（咖啡包）未遂，並扣得多量之毒
    品（如原判決附表參編號五至七）；且上訴人坦承扣案之毒
    品（咖啡包）係7月2日以前「侯哥」所交付供販賣之用；莊
    陳家豪指述其於7月3日、4日向上訴人購買之毒品，其外包
    裝、樣式，與扣案之毒品相同。則原審經綜合卷內相關資料
    後認為莊陳家豪之指述可以採信，且已說明其理由，自無上
    訴意旨所指之違法情形。
  ㈡莊陳家豪於8月25日18時53分第1次接受警方詢問，並於同日
    之19時37分指認照片中之上訴人；其後於同日20時39分接受
    警方第2次詢問。且莊陳家豪於第1次警詢及指認時均指其分
    別於6月初晚間12時許在大雅路7-11蘭潭門市，及於7天後在
    嘉義市○區○○路之後庄麥當勞，各向上訴人購買毒品1次，並
    於指認表上「指認結果及信心程度」欄，勾選「目前記憶印
    象很清楚非常確信」。但於第2次警詢時則改稱是在7月3日
    及4日在前述地點各向上訴人購買等語（以上見同上警察局
    卷第14頁以下筆錄及指認表），上訴人因而主張莊陳家豪之
    指認有遭警方引導、暗示、誤導之合理懷疑等語。然莊陳家
    豪就其先後2次向上訴人購買毒品之地點，所述並無不同，
    所購買者同為毒品咖啡包；且其係於6張彩色人頭照片中指
    認上訴人，並證稱：警詢時有指認對方兩個人（本院按：即
    上訴人以及與上訴人同車出面交易毒品之陳少銘；後者已經
    原審維持第一審諭知無罪判決，駁回檢察官之第二審上訴而
    告確定），是筆錄做一半時拿一張紙上有6個人的照片，並
    未特別指出陳少銘的照片給我指認，警察未提及已鎖定特定
    人；又稱：「（警察製作筆錄前，有無跟你提及李智杰、陳
    少銘這兩個人）警察給我看照片而已」（見109年度訴字第6
    69號卷第314頁以下）；且指認表及供指認照片上方均有：
    真正犯罪嫌疑人未必存在於本指認表內等字樣之記載。已難
    認指認程序有上訴意旨所指之不當情形。況上訴人於原審調
    查前述指認表時並未爭執指認程序有何瑕疵，亦未有相關調
    查之聲請（見原審相關筆錄、書狀），原審認此部分之事證
    無調查之必要，而未為無益之調查，即不能指為違法。其次
    ，原審已依上訴人之聲請勘驗語音檔並做成勘驗筆錄；上訴
    人爭執其非對話之一方，原審亦依其聲請送法務部調查局鑑
    定聲紋（見111年度上訴字第129號卷第166、167頁筆錄）；
    鑑定結果雖因前述原因而未能辨明（見同上卷第181頁法務
    部調查局函文），然原審已依上訴人辯護人之聲請再次播放
    （見同上卷第233頁審判筆錄），並於依憑卷內相關資料經
    綜合判斷後，敘明上訴人係對話一方之理由，自無上訴意旨
    所指調查職責未盡之違法。
  ㈢刑法第59條之適用，必其犯罪之情狀在客觀上足以引起一般
    同情，認為即予宣告法定最低度刑期尤嫌過重者，始有適用
    餘地；且適用與否，係屬事實審法院得依職權自由裁量之事
    項，未依該規定減輕其刑，除有違法或濫用情事，自不得執
    為提起第三審上訴之理由。經查，關於上訴人販賣毒品未遂
    部分，原審維持第一審判處上訴人有期徒刑1年9月之判決，
    駁回上訴人關於此部分在第二審之上訴，雖未說明不適用刑
    法第59條規定之理由。然上訴人與「侯哥」共同意圖營利，
    利用網路通訊軟體散布毒品販賣訊息助長毒品擴散，所販賣
    者復為兼含第三級毒品及第四級毒品之咖啡包，危害及影響
    非輕；且上訴人獲案時除被查獲持有多量之毒品（咖啡包）
    及現金外，並有供販賣毒品所用之手機4支及相關之電子磅
    秤及分裝袋扣案，足見犯罪情節非輕；經原審適用未遂及毒
    品條例第17條第2項規定，遞減其刑後，依客觀情狀，並無
    若量處最低度刑仍感過重而堪憫恕之情形。原判決就此部分
    未適用刑法第59條規定，於法並無不合，亦無濫用裁量權限
    之違法情形，自不能指為違法。
五、綜上說明，上訴意旨指摘各節，或係就原審採證認事職權及
    證據證明力之判斷，依憑己意，重為爭執，或係就原審量刑
    裁量之適法職權行使，任意指摘，均難認係合法之上訴第三
    審理由，應認其上訴違背法律上之程式，予以駁回。
據上論結，應依刑事訴訟法第395條前段，判決如主文。
中　　華　　民　　國　　111 　年　　12　　月　　8 　　日
                  刑事第四庭審判長法　官　林立華
                                  法　官  謝靜恒
                                  法　官  王敏慧
                                  法　官  李麗珠
                                  法　官  林瑞斌
本件正本證明與原本無異
                                  書記官  李淳智
中　　華　　民　　國　　111 　年　　12　　月　　13　　日